臺灣桃園地方法院民事裁定　　　　　 100年度消債更字第51號
聲　請　人
即　債務人　張嘉琦
上列聲請人因消費者債務清理事件聲請更生及保全處分，本院裁
定如下：
    主  文
債務人張嘉琦（身分證統一編號：Ｚ000000000）自民國一百年七
月十二日十六時起開始更生程序。
命司法事務官進行本件更生程序。
聲請人其餘聲請駁回。
    理  由
一、按債務人不能清償債務或有不能清償之虞者，得依本條例所
    定更生或清算程序，清理其債務。又債務人對於金融機構因
    消費借貸、自用住宅借款、信用卡或現金卡契約而負債務，
    在聲請更生或清算前，應提出債權人清冊，以書面向最大債
    權金融機構請求協商債務清償方案，並表明共同協商之意旨
    。債務人與金融機構協商成立者，不得聲請更生或清算。但
    因不可歸責於己之事由，致履行顯有重大困難者，不在此限
    ，消費者債務清理條例第3 條、第151 條第1 項、第5 項定
    有明文。易言之，債務人對於金融機構因消費借貸、自用住
    宅借款、信用卡或現金卡契約而負債務，有不能清償或有不
    能清償之虞者，於本條例施行後，曾與最大債權金融機構協
    商成立，或於本條例施行前，曾依金融主管機關協調成立之
    中華民國銀行公會會員，辦理消費金融案件無擔保債務協商
    機制與金融機構成立協商者，均不得依本條例聲請更生或清
    算程序，惟如有本條例第151 條第5 項但書所列之不可歸責
    於己之事由，致履行顯有重大困難之情形者，始例外得依本
    條例聲請更生或清算程序。又本條例第151 條第5 項增訂毀
    諾條款之立法理由，乃在避免債務人任意毀諾已成立之協商
    ，濫用更生或清算之債務清理程序，因此條文所指「因不可
    歸責於己之事由，致履行顯有重大困難者」之解釋，自應從
    債務人是否構成任意毀諾情事，即有無濫用債務清理權而為
    認定。而對於債務人於成立協商後，其經濟狀況未見改善，
    甚至持續惡化，如不許其聲請更生或清算而仍強令其須依協
    商方案繼續履行，即不符本條例更生或清算程序乃在幫助陷
    於經濟上困境之債務人，得藉由更生或清算程序走出經濟困
    境而得重建更生之立法意旨。再按法院開始更生程序之裁定
    ，應載明其年、月、日、時，並即時發生效力。次按法院裁
    定開始更生或清算程序後，得命司法事務官，進行更生或清
    算程序，必要時，得選任律師、會計師或其他適當之自然人
    或法人一人為監督人或管理人，消費者債務清理條例第45條
    第1 項、第16條第1 項亦分別定有明文。
二、本件聲請意旨略以：聲請人即債務人負欠金融機構之債務合
    計達新臺幣（下同）1,271,649 元，前因不能清償債務情事
    ，曾於民國98年3 月10日與債權金融機構中國信託商業銀行
    股份有限公司（下稱中國信託銀行）、日盛國際商業銀行股
    份有限公司、台北富邦商業銀行股份有限公司（下稱台北富
    邦銀行）、渣打國際商業銀行股份有限公司（下稱渣打銀行
    ）、國泰世華商業銀行股份有限公司協商成立而訂有前置協
    商機制協議書，並經臺灣臺北地方法院以98年度消債核字第
    6360號民事裁定認可在案。上開協議書之債務清償方案，係
    自98年3 月10日起，分為169 期，年利率3%，以每月為1 期
    ，於每月10日清償7,000 元，至全部債務清償完畢為止。然
    因聲請人原負欠其餘金融機構之債務，各遭債權轉讓予台新
    資產管理股份有限公司（下稱台新資產管理公司）、長鑫資
    產管理股份有限公司、良京實業股份有限公司，此等債權人
    未加入上開協商，且對於聲請人聲請強制執行而扣薪1/3 ，
    故聲請人每月僅餘1 萬餘元得供自己生活必要支出及扶養年
    邁之父母，不得已始於99年9 月間毀諾。又聲請人無擔保或
    無優先權之債務總額未逾1 千2 百萬元，復未經法院裁定開
    始清算程序或宣告破產，爰依法聲請更生等語。
三、經查，聲請人所主張其負欠金融機構上開債務及與上開5 家
    金融機構簽訂前置協商機制協議書，並經法院認可在案；然
    因聲請人所負欠非金融機構之債務，未併為加入上開協商，
    致其中債權人台新資產管理公司於98年11月9 日向本院民事
    執行處聲請對本件聲請人為強制執行，經本院民事執行處98
    年度司執字第68284 號給付票款強制執行事件中，以98年11
    月29日桃院永98司執漢字第68284 號執行命令扣薪1/3 ，故
    聲請人已無法負擔上開前置協商所約定每月清償之金額，乃
    於99年9 月間毀諾之事實，有臺灣臺北地方法院97年度消債
    核字第642 號民事裁定、前置協商機制協議書、前置協商無
    擔保債務還款分配表暨表決結果、渣打銀行100 年4 月18日
    民事陳報狀暨其所附呆帳交易往來明細、台北富邦銀行100
    年4 月19日民事陳報狀、中國信託銀行100 年4 月19日民事
    陳報狀暨其所附債清案件徵審資料維護畫面、國泰世華銀行
    100 年4 月22日民事陳述意見狀暨其所附分配款還款明細、
    本院民事執行處98年11月29日桃院永98司執漢字第68284 號
    執行命令、99年1 月至100 年3 月華亞科技每月薪資明細表
    各1 份附卷可稽（見本院卷第20頁至24頁、第133 頁至135
    頁、第136 頁、第138 頁至141 頁、第157 頁、第39頁至40
    頁、第169 頁），並據本院依職權調閱上開執行卷宗查核無
    誤，足堪信為真實。
四、次查，聲請人名下之財產有92年份鈴木廠牌1,328cc 之汽車
    1 輛，以及國泰人壽醫療險及壽險保單3 份之事實，則有聲
    請人所提出之財產歸屬資料清單、行車執照、國泰人壽保單
    等影本在卷可參（見本院卷第43頁、第44頁、第54頁至59頁
    ），亦足認定。又查，聲請人主張其係任職於華亞科技股份
    有限公司（下稱華亞科技公司），於97年度、98年度所得各
    為412,898 元、374,894 元（即每月平均所得各為34,408元
    、31,241元，小數點以下四捨五入），而於協商成立時之實
    際收入為23,352元，於毀諾時之實際收入則為12,936元，雖
    據提出97年度及98年度綜合所得稅各類所得資料清單、勞工
    保險被保險人投保資料表、100 年4 月25日補正狀、99年1
    月至100 年3 月華亞科技每月薪資明細表（見本院卷第60頁
    至61頁、第62頁至63頁、第167 頁至170 頁）為證。然依上
    開100 年4 月25日補正狀、華亞科技每月薪資明細表所示，
    聲請人顯將本件成立協商時點誤為99年3 月，而依該月及毀
    諾時（即99年9 月）之實發薪資金額為上開收入金額之主張
    。惟聲請人既於98年3 月即與其債權銀行成立協商，已如前
    述，是協商時之平均每月所得，自應依其98年度全年各類所
    得之總額計算之而為31,241元；再以上開其每月薪資明細比
    對聲請人所提出薪資出入帳戶明細（參本院卷第53頁）之結
    果，聲請人每月工作薪資係於次月初始匯入其薪資帳戶，是
    聲請人雖於99年9 月毀諾，仍應以聲請人當時可供處分之薪
    資收入（即99年8 月之薪資收入）作為認定其毀諾可否歸責
    之基礎。而聲請人99年8 月之實發薪資金額雖僅為8,208 元
    ，然該月「應領薪資」則為25,750元，且聲請人尚曾暫支薪
    資6,900 元，並由華亞科技公司代扣勞保費477 元、健保費
    434 元、福利金118 元、伙食費785 元、停車費500 元、法
    院扣款7,692 元、退休金自提636 元等項目後，始得出上開
    實發薪資之金額8,208 元，故聲請人若無預先支領6,900 元
    之薪資花用，則其於99年8 月間真正之「實發薪資」即應為
    15,108元。
五、再查，聲請人另主張其每月約須支出國泰人壽保險費2,714
    元、房租5,000 元、交通費2,000 元、生活費（即三餐及宵
    夜費用）6,000 元、手機電信費用1,000 元、水電瓦斯及有
    線電視費用2,000 元、其他支出（醫療費、買衣服、修理汽
    機車費用）2,000 元，以及父母扶養費用8,000 元之事實，
    並據提出國泰人壽保險單、房屋租賃契約書、統一發票、國
    道高速公路局繳費證明單、電信費帳單等影本、全戶戶籍謄
    本為據。惟聲請人所主張之手機電信費用1 千元、房租5 千
    元、水電瓦斯及有線電視費用2 千元之金額，依現今社會經
    濟狀況及聲請人個人所需程度等因素綜合考量，已難認無逾
    越一般人消費必要之嫌，就生活費即三餐及宵夜費用6 千元
    之部分，亦有與其薪資明細中所扣除之伙食費重複列計之部
    分；再就其他支出項目之部分，聲請人亦未釋明其究有何疾
    病，尚須按月提列相當醫療費用，自無從逕為憑採；且我國
    現行社會保險制度，除勞工保險外，並設有全民健康保險制
    度，客觀上已提供必要之醫療保障，則上開國泰人壽保險費
    之支出是否必要，即非無疑。復依聲請人之全戶戶籍謄本（
    見本院卷第88頁）所示，其父母各為41年、42年出生，現年
    各約59歲、58歲，距其等之法定強制退休年齡尚有6 、7 年
    ，且經本院依職權調閱聲請人父母之稅務電子閘門財產所得
    調件明細表所示（見本院卷第106 至116 頁），聲請人之父
    母親各於97年度、98年度有全年所得225,300 元及367,600
    元、456,373 元及469,048 元，顯見其等均為有工作能力及
    固定收入之人，甚至聲請人之母每月平均收入金額尚較聲請
    人所得為高，足認聲請人之父母尚無不能維持生活之情事，
    自無須聲請人負擔其等扶養費用。
六、聲請人所陳報之必要支出，雖有上述部分金額過高或屬不必
    要支出之嫌，然按消費者債務清理條例更生、清算制度之立
    法目的，既係為使不幸陷入經濟困境之債務人得以清理債務
    、重建生活，並在清理過程中保有符合人性尊嚴之基本生活
    ，是於評估債務人是否有不能清償債務或有不能清償之虞時
    ，就必要支出而言，若債務人所主張之基本生活費用數額難
    認可採時，自須另為衡量債務人於其生活受相當程度之限制
    下，可維持基本生活之能力範圍內，命其盡力清償債務。而
    本件債務人所主張之必要生活支出雖有數項不可採，已如前
    述，然本院參考行政院主計處所公告之99年度平均每人每月
    消費支出之金額及審酌聲請人於毀諾時之真正「實發薪資」
    僅有15,108元之情，若依協商每月還款7,000 元，則聲請人
    所餘之8,108 元實無法維持生活必要所須，故堪認聲請人履
    行上開協商條件確有重大困難無誤，且此無力履行之事由又
    難認聲請人有何過責可言，故聲請人於99年9 月間毀諾未依
    約履行，應認確有不可歸責於己之事由，致履行顯有重大困
    難，已無疑義。此外，本件又查無聲請人有消費者債務清理
    條例第6 條第3 項、第8 條或第46條各款所定駁回更生聲請
    之事由存在。從而，本件聲請人聲請更生，揆諸首揭法律規
    定及說明，洵屬有據，應予准許。
七、末按法院就更生或清算之聲請為裁定前，得因利害關係人之
    聲請或依職權，以裁定為保全債務人財產、限制債權人對於
    債務人行使債權，及停止對於債務人財產強制執行程序之保
    全處分，消費者債務清理條例第19條第1 項第1 款、第2 款
    、第3 款定有明文。復按法院裁定開始更生程序後，對於債
    務人不得開始或繼續訴訟及強制執行程序，消費者債務清理
    條例第48條第2 項亦有明文。是本件聲請人雖併聲請保全處
    分，惟本院既准其更生之聲請，依上揭法律規定，對債務人
    之訴訟及強制執行程序即已受有限制，自無再併予裁定保全
    處分之必要，故聲請人所併為保全處分之聲請，已無必要，
    應予駁回。
八、爰裁定如主文。
中    華    民    國   100    年    7     月    6     日
              民事第二庭    法  官  張震武
上列正本證明與原本無異
不得抗告
中    華    民    國   100    年    7     月    6     日
                            書記官  顏伯儒